【裁判字號】    99,訴,510
【裁判日期】    990924
【裁判案由】    確認本票債權不存在
【裁判全文】
臺灣板橋地方法院民事判決               99年度訴字第510號
原      告  丁○○
訴訟代理人  蕭蒼澤律師
            姜志俊律師
被      告  乙○○
上列當事人間請求確認本票債權不存在等事件，本院於民國99年
8 月30日言詞辯論終結，判決如下：
    主  文
原告之訴駁回。
訴訟費用由原告負擔。
    事實及理由
一、原告方面主張：原告因接獲被告向鈞院聲請本票強制執行之
    民事裁定（98年度司票字第7908號），被告雖先就如附表編
    號1 至4 所示之本票聲請本票裁定，惟被告於民國98年9 月
    5 日以恐嚇、脅迫之手段取得如附表編號1 至11所示之本票
    共計11紙及借用證2 紙。又經過兩造協議，原告於98年9 月
    22日給付新台幣（下同）70萬元予被告及訴外人丙○○（原
    告胞弟即被告之子），原告並撤銷對被告之恐嚇取財乙案，
    被告之本票債權已經消滅，本應將本票及借用證交還原告，
    不料被告竟聲請本票裁定，爰起訴請求確認如附表編號1 至
    11所示之本票債權不存在，並請求被告返還上開借用證2 紙
    等語。並聲明：確認被告對如附表所示即原告於98年9 月
    5 日所開立之本票11張債權不存在。被告應交還原告98年
    9 月5 日所開立借用證2 紙。
二、被告方面則以：就程序部分而言，被告並未對附表編號5 至
    11所示之本票提起請求票款之訴或提起本票裁定強制執行之
    聲請，原告對該部分之本票提起確認債權不存在之訴，並無
    即受確認判決之法律上之利益，原告就此部分起訴，實屬程
    序不符。就實體部分而言，原告係被告之子，被告於62年間
    出資購買門牌號碼為台北市○○街118 號1 樓房屋，登記於
    妻黃陳淑賢名下，原告並在該屋出生，嗣黃陳淑賢於89年間
    病故，父子協商議定，被告向法院呈報拋棄繼承權，由原告
    繼承遺產，房地產權登記於原告名下。因該屋係兩造之故居
    ，被告希望繼續居住原址，雙方約定非經被告同意，原告不
    得出售該屋，詎被告暗中將該屋出售，不予被告知情，突於
    98年9 月4 日下午4 時許，偕同蕭蒼澤律師及民族路派出所
    管區警員林國欽，同時僱用搬家公司之小型卡車停於被告住
    處前，向原告聲明表示該屋已出售與訴外人楊明賢，指被告
    係無權占有，強迫被告即時搬出，遭被告抵抗，乃由該律師
    從中斡旋協定，由被告給付原告200 萬元為條件，強迫被告
    自原址遷出，當場即由原告出具借用證2 紙，金額各100 萬
    元，共200 萬元，同時開立本票11張分期攤還借用證中原告
    應給付被告之債務，約定依本票到期日付款予被告以履行借
    用證之債務。由此可證係原告逼迫被告遷離原址，但原告請
    來蕭蒼澤律師到場執行職務，提出書立借用證並依借用證內
    容開立本票11紙，以履行債務為條件之要約，而被告則接受
    其要約，兩造間契約即已成立，被告即時當場履行契約，由
    原告僱來搬家公司小卡車載運被告家當用物，自原址搬出受
    取借用證及本票，被告係履行契約之原因，而受取原告之本
    票，故被告取得被告之本票係有合法之原因關係，並非票據
    法第14條所規定之惡意取得。兩造間係約定被告應及時遷出
    原址，與原告應依借用證內容給付被告200 萬元之互負債務
    之雙務契約，被告既已履行債務，原告方面亦應依雙務契約
    之法理與法律規定履行債務。原告空言被告以恐嚇脅迫之手
    段取得系爭本票，實不可採信等語，資為抗辯。並聲明：原
    告之訴駁回。
三、得心證之理由：
（一）按確認法律關係之訴，非原告有即受確認判決之法律上利
      益者，不得提起之，民事訴訟法第247 條第1 項前段定有
      明文。至於所謂即受確認判決之法律上利益，係指法律關
      係之存否不明確，原告主觀上認其在法律上之地位有不安
      之狀態存在，且此種不安之狀態，能以確認判決將之除去
      者而言，最高法院52年臺上字第1240號判例可資參照。故
      反面言之，若原告有上開即受確認判決之法律上利益者，
      自可提起確認之訴。本件原告主張其所簽發如附表所示之
      本票係受被告之恐嚇、脅迫所簽發，且兩造已協議，原告
      於98年9 月22日給付70萬元予被告及訴外人丙○○，原告
      並撤銷對被告之恐嚇取財乙案之告訴，被告之本票債權已
      經消滅，雖被告僅對如附表編號1 至4 所示之本票聲請本
      票裁定，惟系爭11紙本票之債權是否存在，於兩造間有所
      爭執而有不明確之情形，且此種不明確之情事，業已造成
      原告於法律上應否負擔系爭本票債務之不安定狀態存在，
      若能以確認判決確認之，原告之不安定狀態自可因而除去
      ，故依首開法條規定與判例意旨，原告應有受確認判決之
      法律上利益，自得提起本件確認之訴，先予敘明。再按本
      票乃文義證券及無因證券，證券上之權利義務悉依證券上
      所載文句而決定其效力，從而本票上權利，依本票文義而
      發生，與其基礎之原因關係各自獨立，本票上權利之行使
      不以其原因關係存在為前提，是以執票人行使票據上權利
      時，就其基礎之原因關係確係有效存在並不負舉證責任。
      反之，若票據債務人以自己與執票人間所存抗辯之事由對
      抗執票人，依票據法第13條規定觀之，固非法所不許，惟
      應由其就該抗辯事由舉證證明，有最高法院49年度臺上字
      第334 號判例、97年臺簡上字第12號判決可資參照。本件
      原告就系爭本票固得以其與被告間所存之抗辯事由對抗被
      告，然原告主張：其係遭被告恐嚇、脅迫而簽發交付系爭
      本票11紙，且本票債權已經兩造協議交付70萬元而消滅等
      節，既為被告所否認，自應由原告就此負舉證責任。
（二）經查，原告簽發系爭本票及借用證交付與被告時，在場人
      士除兩造之外，尚有甲○○○○、蕭蒼澤律師、訴外人丙○○、李潔（被告之友人）在場，此為兩造所不爭執，而
      證人林國欽於本院言詞辯論時具結證稱：「當時到達現場
      ，有被告在場，還有一個律師在場，後來原告及證人丙○○均有到場。他們當時說是兩個兒子債務上的糾紛，被告
      有說原告有欠人賭債，原告沒有說什麼，重點是在場的那
      位律師叫被告把房子內的相關物品搬走，被告不同意，後
      來被告通知原告及證人丙○○到場，原告及證人丙○○就
      將被告屋內的桌子等物品搬出來，東西都搬出來，兩邊各
      自協調好就離開了。」、「我在旁邊看，我叫他們自己協
      調，我是怕他們父子打起來，我有看到被告拿本票給原告
      簽，我跟他們距離大概兩三公尺左右」、「（問：當時原
      告是很心甘情願簽本票嗎？）兩造是有在爭執，但是具體
      內容我不清楚」、「（問：當時在協調時，在場的律師也
      在旁邊參與嗎？）也在旁邊，但離我比較遠，協調是原告
      跟被告兩人自己在談，律師也只是在旁邊」、「（問：你
      離開時兩造都離開了嗎？）是的，被告已經離開現場的屋
      子，鐵門也都拉下來了，原告也離開了，相關當事人都離
      去之後我們才離開現場。」、「（問：你在現場的過程當
      中，你有無聽到被告講任何恐嚇或威脅原告的話？）沒有
      」等語（見本院卷第90頁以下99年8 月30日言詞辯論筆錄
      ），衡諸證人林國欽為到場處理之員警，與兩造之間均不
      熟識，亦無利害關係，自無須偏袒任何一方，且證人林國
      欽於兩造爭執進而簽本票到離開的過程中，全程在現場維
      持秩序，其所為之證言自屬可信，雖然兩造於簽發本票之
      前有所爭執，惟仍難認被告有以何種恐嚇或脅迫之言語壓
      制原告之自由意志，迫使原告簽發本票及借用證。
（三）再查，雖證人蕭蒼澤律師於本院言詞辯論時具結證稱：「
      如果原告不簽的話，被告是不願意離開這個房子」等語（
      見本院卷第79頁以下99年7 月19日言詞辯論筆錄），惟證
      人蕭蒼澤律師於兩造先前另一訴訟案件中（本院98年度重
      小字第2526號案件，原告為本件被告乙○○，被告為本件
      原告丁○○）以證人身分具結證稱：「就是因為坐落台北
      市○○街不動產遷讓房屋的事情，請我出面協議雙方如何
      處理。」、「98年9 月5 日簽借用證作為原告（即本件被
      告乙○○）遷讓房屋協議內容，當時有簽兩份借用證，這
      是要表彰與本票同一筆債權，本票簽借用幾分鐘之前就簽
      好。」、「遷讓房屋跟簽本票部份當時雙方有共識，雙方
      都在場，... 是屋主要求我當見證人。」、「（問：簽的
      情況？）希望是很平和，雙方有爭執，但最後很平和。」
      等語（見本院98年度重小字第2526號案卷第60頁以下），
      因此本件原告以簽發本票、借用證作為被告遷讓房屋之交
      換條件，乃係兩造協調之後達成共識之結果，甚至是在證
      人蕭蒼澤律師見證之下協議而成，尚難認本件被告有對原
      告施以恐嚇或脅迫。縱使如證人蕭蒼澤於本院言詞辯論時
      所稱如果原告不簽本票、借用證的話，被告不願意離開系
      爭房屋，然因系爭房屋雖登記為原告名義，實則兩造與訴
      外人丙○○共有，供被告居住，原告將該屋出賣第三人致
      被告無可供居住處所，衡諸常情，被告要求原告給付相當
      費用作為搬遷另覓居住處所之費用，或相當該房屋出售之
      可得利益，亦合於情理，倘若原告認為被告之要求於法無
      據，亦可尋求訴訟途徑解決，尚不得僅因被告表示不願搬
      遷，即認被告有何恐嚇或脅迫之舉動，亦不得據此認定原
      告之意思自由有因此受到壓制。
（四）雖證人丙○○於本院言詞辯論時具結證稱：「（問：你在
      場的過程中有聽到父親恐嚇或威脅原告的話？）有。就是
      要我哥簽給我爸兩百萬的本票，要不然要給他死。」等語
      （見本院卷第92頁以下99年8 月30日言詞辯論筆錄），惟
      證人丙○○於前述本院98年度重小字第2526號案件中亦曾
      到庭作證，其當時證稱：「因為大龍街房子登記我哥哥，
      哥哥要賣，原告（即本件被告乙○○）不同意，協調哥哥
      要付200 萬元給爸爸，本票被告（即本件原告丁○○）當
      場寫，當時我、父親女友、律師及警察在場，簽本票是父
      親要求哥哥簽的，這樣才同意賣房子，簽本票時爸爸沒有
      恐嚇哥哥，之前，爸爸有找人請哥哥協調，但是我沒有在
      場」等語（見本院98年度重小字第2526號案卷第68 頁 ）
      ，與證人丙○○於本院言詞辯論時所證稱之內容全然不一
      ，是證人丙○○之證言顯有前後矛盾之瑕疵，況且，證人
      丙○○於本院言詞辯論時復證稱：「（問：被告講這句話
      的時候，在場有沒有其他人？）警察跟律師都在場」、「
      （問：你當時人站在哪裡？）客廳。我跟我父親大約距離
      三、四公尺。警察站的距離離我父親比我和我父親之間的
      距離近。」、「（問：聽到被告說恐嚇要開本票的話，當
      時講話的音量是如何？）就兇兇的很大聲的講」等語（以
      上見本院卷第92頁以下99年8 月30日言詞辯論筆錄），既
      然證人丙○○與證人甲○○○○、蕭蒼澤律師均同時在場
      ，且證人丙○○又證稱被告講話之音量很大聲，何以證人
      甲○○○○、蕭蒼澤律師均未聽聞被告有恐嚇言詞，僅有
      證人丙○○一人聽聞？更可見證人丙○○於本院之證言與
      事實不符，殊難採信。
（五）此外，原告復主張經過兩造協議，原告於98年9 月22日給
      付70萬元予被告及訴外人丙○○（原告胞弟即被告之子）
      ，原告並撤銷對被告之恐嚇取財乙案刑事告訴，被告之本
      票債權已經消滅云云，被告固不否認其與訴外人丙○○各
      自原告處收受35萬元，惟被告辯稱該35萬元係抵充已到期
      面額為100 萬元之支票票款尚有不足，並否認兩造有協議
      全部的本票債權消滅之情事，原告並未能提出其他證據證
      明兩造間有此協議，自不能僅因原告有給付被告及訴外人
      丙○○共70萬元，以及原告有撤銷對被告之恐嚇取財刑事
      告訴，即認原告主張系爭支票債權業已消滅為事實，是原
      告此部分主張並無證據可加以證明為真實，自無從認其主
      張可採。
四、綜上所述，原告並未能舉證證明被告有以恐嚇或脅迫之舉動
    迫使原告簽發系爭本票及借用證，亦未能證明系爭本票債權
    已經消滅，從而原告請求確認如附表所示11紙本票債權不存
    在，並請求被告交借用證2 紙，均為無理由，應予駁回。
五、本件事證已臻明確，兩造其餘攻擊防禦方法及所提之證據，
    經審酌後認於本判決結果不生影響，爰不一一論述，併此敘
    明。
六、結論：原告之訴為無理由，依民事訴訟法第78條，判決如主
    文。
中    華    民    國    99    年    9     月    24    日
                  民事第二庭    法  官  連育群
以上正本係照原本作成
如對本判決上訴，須於判決送達後20日內向本院提出上訴狀。如
委任律師提起上訴者，應一併繳納上訴審裁判費。
中    華    民    國    99    年    9     月    27    日
                                書記官  溫婷雅
附表
┌─┬──────┬─────┬──────┬─────┐
│編│發票日      │票面金額  │到期日      │票據號碼  │
│號│            │（新台幣）│            │          │
├─┼──────┼─────┼──────┼─────┤
│1 │98年9月5日  │10萬元    │98年10月30日│576392    │
├─┼──────┼─────┼──────┼─────┤
│2 │98年9月5日  │10萬元    │98年11月30日│576393    │
├─┼──────┼─────┼──────┼─────┤
│3 │98年9月5日  │100萬元   │98年9 月15日│576389    │
├─┼──────┼─────┼──────┼─────┤
│4 │98年9月5日  │10萬元    │98年9 月30日│576391    │
├─┼──────┼─────┼──────┼─────┤
│5 │98年9月5日  │10萬元    │98年9 月5 日│576394    │
├─┼──────┼─────┼──────┼─────┤
│6 │98年9月5日  │10萬元    │98年9 月5 日│576395    │
├─┼──────┼─────┼──────┼─────┤
│7 │98年9月5日  │10萬元    │98年9 月5 日│576396    │
├─┼──────┼─────┼──────┼─────┤
│8 │98年9月5日  │10萬元    │98年9 月5 日│576397    │
├─┼──────┼─────┼──────┼─────┤
│9 │98年9月5日  │10萬元    │98年9 月5 日│576398    │
├─┼──────┼─────┼──────┼─────┤
│10│98年9月5日  │10萬元    │98年9 月5 日│576399    │
├─┼──────┼─────┼──────┼─────┤
│11│98年9月5日  │10萬元    │98年9 月5 日│576400    │
└─┴──────┴─────┴──────┴─────┘

司法院資訊處製作；財團法人民間司法改革基金會備份。
